臺灣屏東地方法院刑事判決　　　　　　　　　　　　　九十一年度訴字第八五七號
　　公　訴　人　臺灣屏東地方法院檢察署檢察官
　　被　　　告　乙○○
右列被告因違反野生動物保育法案件，經檢察官提起公訴（九十一年度偵字第四九一
九號），本院判決如左：
    主  文
乙○○違反獵捕野生動物，不得使用特殊獵捕工具之規定，使用禁止之方式，獵捕保
育類野生動物，處有期徒刑陸月，如易科罰金，以佰元折算壹日。
扣案鳥仔踏貳拾支均沒收。
    事  實
一、乙○○明知紅尾伯勞鳥是經行政院農業委員會公告列為保育類之野生動物，且紅
    尾伯勞鳥是過境侯鳥，並未在台灣地區有繁殖情形，其族群量並無逾越環境容許
    量，竟於未經地方主管機關許可情形下；亦非基於學術研究或教育目的，並經中
    央主管機關許可，基於非法使用鳥仔踏獵捕保育類野生動物之犯意，於九十一年
    九月十日下午一時許，在屏東縣恆春鎮○○里○○路七八號後方之牧草草園處（
    非野生動物保護區），以設置俗稱「鳥仔踏」之獵捕鳥類工具，非法獵捕保育類
    野生動物紅尾伯勞鳥，嗣於翌日上午十一時許為警當場查獲，扣得紅尾伯勞鳥活
    鳥二隻（該查扣之活鳥，基於保護野生動物原則，經現場拍照及請專責單位製作
    鑑定報告後，先予野放）、鳥仔踏二十支。
二、案經屏東縣警察局恆春分局報請臺灣屏東地方法院檢察署檢察官偵查起訴。
    理  由
一、被告對於在上述時、地未經許可以設置鳥仔踏之方式，非法獵捕保育類野生動物
    紅尾伯勞鳥擬供食用，為警當場查獲之事實坦承不諱，惟矢口否認有何違反野生
    動物保育法之故意，辯稱：不知道伯勞鳥為保育類動物云云。經查，右揭犯罪事
    實，業據被告自承外，並經證人甲○○、丙○○結證明確（見本院卷第十四至時
    五頁），復有警方繪製之查獲現場圖、鑑定報告書、違反野生動物保育法之查獲
    野生動物放生報告書各一份、相片六幀、扣案之伯勞鳥活鳥二隻（該查扣之活鳥
    ，基於保護野生動物原則，經現場拍照及請專責單位製作鑑定報告後，先予野放
    ）及鳥仔踏二十支等可資參佐。至於被告雖以前詞置辯，惟紅尾伯勞鳥仍季節性
    侯鳥，於秋冬交接之際，會成群過境恆春半島地區，政府為推展恆春地區之觀光
    事業及自然生態之保護，早已將伯勞鳥列為保育類之野生動物，並三申五令籲請
    恆春地區民眾不要濫捕伯勞鳥等具光觀價之保育類野生動物，且該保育大自然生
    態之政策，除已深植恆春地區之民心外，並已普為國人所能接受之共識，被告對
    此已普為國人週知之保育常識，焉有毫不知悉之理，況依刑法第十六條前段之規
    定，行為人亦不得以不知法律為免除刑責之理由。是被告所辯，顯不足採，本件
    事證明確，被告罪行洵堪認定。
二、按紅尾伯勞鳥學名為LANIUS CRISTATUS，係行政院農業委員會於八十四年十二月
    二十三日以八四農林字第四０三０八一七Ａ號所指定公告之「保育類野生動物名
    錄」中，列為其他應予保育之野生動物，有該會上開公告暨所附「保育類野生動
    物名錄」可供參考。又紅尾伯勞鳥是過境侯鳥，每年秋季飛抵南台灣短暫停留，
    並未在台灣地區繁殖，且近年來因氣候、環境、及人為關係，其族群量日漸減少
    ，因此有關機關及民間團體乃極力宣導應予保護，故其族群量，顯無逾越環境容
    許量。又依野生動物保育法第十八條第一項規定，保育類野生動物應予保育，不
    得騷擾、虐待、獵捕、宰殺、或為其他利用，但族群量逾越環境容許量或基於學
    術研究或教育目的，經中央主管機關許可者，不在此限。同條第二項並指出前項
    第一款保育類野生動物之利用，應經地方主管機關許可，其可利用之種類、地點
    、範圍及利用數量、其間與方式，由中央主管機關公告之，但行政院農業委員會
    基於每年查獲違法獵捕及獵捕工具之案件數並未大幅減少，故並未依據野生動物
    保育法第十八條第二項規定將紅尾伯勞鳥公告為可供利用之保育類野生動物，業
    經該會八十五年三月一日農林字第五一０八四七九Ａ號函示明確，該鳥類既未逾
    越環境容許量，被告亦非基於學術研究或教育目的，而經中央主管機關許可獵捕
    ，故其無野生動物保育法第十八條第一項第一款、第二款所規定之除外情形，係
    侵害一個社會法益，而未侵害數法益，核同時違反該法第十八條第一項第一款、
    第二款之規定，應依同法第四十一條第一項第一款、第二款之規定處罰（八十八
    年十二月台灣高等法院暨所屬法院八十八年法律座談會刑事類提案第五十九號，
    見該彙編第三六七至三六九頁）；且被告竟以非法方式使用鳥仔踏獵捕上述野生
    動物，核其所為，是違反野生動物保育法第十九條第一項第六款之規定，應依同
    法第四十一條第一項第三款之規定處罰。被告以一個獵捕保育類野生動物之犯意
    決定，達成其同一犯罪目的之各個舉動，應屬法律概念之一行為，雖其法律概念
    上之一行為，該當上開野生動物保育法第十八條第一項第一款及第二款、第三款
    之構成要件，係一行為觸犯數罪名，應依想像競合犯規定，從一重之第四十一條
    第一項第三款規定，違反獵捕野生動物，不得使用特殊獵捕工具之規定，使用禁
    止之方式，獵捕保育類野生動物之罪處斷。公訴人未認被告有違反同法第十八條
    第一項第二款及第十九條第一項第六款之規定，顯有未洽。爰審酌被告年歲已高
    、所所獵得紅尾伯勞鳥數量不多，非法獵捕保育類野生動物之動機、對自然生態
    及國家聲譽造成之損害程度、及犯後態度等一切情狀，爰量處如主文所文所示之
    刑，並諭知易科罰金之折算標準。扣案之鳥仔踏二十支，為被告所有供犯罪所用
    之獵具，業據其供承在卷，依野生動物保育法第五十二條第一項規定，宣告沒收
    。另查獲之紅尾伯勞鳥二隻，因已野放，爰不為沒收之諭知，附此敘明。
據上論斷，應依刑事訴訟法第二百九十九條第一項前段、野生動物保育法第四十一條
第一項第一款、第二款、第三款、第五十二條第一項，刑法第十一條、第五十五條、
第四十一條第一項，罰金罰鍰提高標準條例第二條，判決如主文。
本案經檢察官顏珮珊到庭執行職務。
中      華      民      國      九十一      年    十二    月    十八    日
                                      臺灣屏東地方法院刑事第三庭
                                          法  官  洪乙心
右正本證明與原本無異。
如不服本判決應於收受本判決後送達後十日內向本院提出上訴書狀，其未敘述上訴理
由者，並得於提起上訴後十日內向本院補提理由書狀（均須按他造當事人之人數附繕
本 ）「切勿逕送上級法院」
                                          書記官   曾文玲
中      華      民      國      九十一      年    十二    月    十九    日
野生動物保育法第四十一條
有下列情形之一，處六月以上五年以下有期徒刑，得併科新台幣二十萬元
以上一百萬元以下罰金：
一  未具第十八條第一項第一款之條件，獵捕、宰殺保育類野生動物者。
二  違反第十八條第一項第二款規定，未經中央主管機關許可，獵捕、宰
    殺保育類野生動物者。
三  違反第十九條第一項規定，使用禁止之方式，獵捕、宰殺保育類野生
    動物者。
於劃定之野生動物保護區內，犯前項之罪者，加重其刑至三分之一。
以犯第一項之罪為常業者，處一年以上七年以下有期徒刑，得併科新台幣
五十萬元以上二百五十萬以下罰金。
第一項之未遂犯罰之。
